【裁判字號】    88,訴,1012
【裁判日期】    890512
【裁判案由】    偽造文書等
【裁判全文】
臺灣臺北地方法院刑事判決              八十八年度訴字第一一二號
    公  訴  人  臺灣臺北地方法院檢察署檢察官
    被      告  乙○○
    選任辯護人  李明諭
右列被告因偽造文書等案件，經檢察官提起公訴（八十八年度偵緝字第五六八號），
本院判決如左：
    主  文
乙○○連續行使偽造私文書，足以生損害於公眾及他人，處有期徒刑貳年；附表編號
一至十之物沒收之。又偽造公文書，足以生損害於公眾及他人，處有期徒刑壹年；附
表編號十一之物沒收之。應執行有期徒刑貳年拾月；附表編號一至十一之物沒收之。
    事  實
一、乙○○為向銀行辦理信用貸款，明知其並未於彩盟股份有限公司（下稱彩盟公司
    ）任職，竟於不詳時、地先偽刻「彩盟股份有限公司」及負責人「江松溪」之印
    章各一枚，而後再偽造彩盟公司之員工在職證明及各類所得薪資扣繳暨免扣繳憑
    單各一紙，旋於民國（下同）八十七年八月二十一日，持上開偽造之員工在職證
    明及各類所得薪資扣繳暨免扣繳憑單，及其所有真正之土地、建築改良物所有權
    狀至中興商業銀行永吉分行（下稱中興銀行）辦理信用貸款，而如數借得新台幣
    （下同）三十萬元，足生損害於采盟公司、中興銀行。乙○○復於不詳時、地，
    以自己照片換貼於自不詳人處所取得之甲○○遺失之國民身份證（八十二年六月
    十七日所補發）加以變造，旋於同年九月上旬，意圖為自己不法利益，持上開變
    造之甲○○之國民身份證，以甲○○名義向鍾彩美租用位於台北市○○路○段八
    十五巷十三號四樓之房間乙間，足生損害於甲○○、鍾彩美及戶政管理之正確性
    ；鍾彩美不察，使乙○○順利租得上開房間後，乙○○僅繳交新台幣三千九百元
    之一個月房租，其餘十、十一、十二月份之房租則均未繳納，而詐得使用該房間
    之不法租金利益合計一萬零八百元。嗣於同年月七日，基於詐欺得利之概括犯意
    ，在上開房間內，於台灣大哥大股份有限公司（下稱台灣大哥大公司）行動電話
    服務申請書之客戶簽章欄上偽簽甲○○之署押一枚，而偽造行動電話服務申請書
    ，冒用甲○○名義，持向台灣大哥大公司申請得行動電話，因而使台灣大哥大公
    司陷於錯誤而核發門號0000000000號之行動動話門號，足以生損害於
    胡國誠、台灣大哥大公司，並因而獲取免付行動電話通話費用三千七百五十元之
    不法利益。乙○○又基於上述偽造文書或行使偽造文書之概括犯意，先後連續：
    （一）於同年月二十一日，在台北市○○路○段八十五巷十三號四樓之房間內，
    蓋用於不詳時、地偽刻之「金匯富企業有限公司」（下稱金匯富公司）、負責人
    「李曉農」之印章，偽造金匯富公司之薪資證明，足生損害於金匯富公司及負責
    人李曉農。（二）於上開租屋期間，先於不詳地點偽造甲○○之國民身份證一紙
    （偽造補發日期為八十七年九月二十一日），於同年月二十二日，持該偽造之身
    分證，連同先前於不詳時、地偽刻之胡國誠印章一枚，持至安泰商業銀行景美分
    行（下稱安泰銀行），在該行之印鑑卡上偽簽甲○○之署押一枚，並蓋用該偽刻
    印章於印鑑卡上而偽造印文三枚，偽造印鑑卡，而後持交該銀行承辦人員，冒用
    甲○○名義，開立活期儲蓄存款帳戶（帳號：○三六—二二—00000000
    0），足生損害於甲○○、安泰銀行。（三）復於同年月二十三日，攜帶上述偽
    刻之甲○○印章，至台北市信義區戶政事務所，在戶籍謄本申請書上偽蓋甲○○
    之印文一枚，而偽造戶籍謄本申請書一紙，持交戶政承辦人員，假冒以甲○○名
    義，申請得甲○○之戶籍謄本二份，足生損害於甲○○及戶籍管理之正確性。（
    四）又於同年月三十日，持前開偽造之甲○○名義之國民身份證及前開偽刻之甲
    ○○印章，至世華聯合商業銀行古亭分行（下稱世華銀行），於該行之印鑑卡上
    偽簽甲○○之署押一枚，及蓋用該偽刻印章於印鑑卡上而偽造印文一枚，以同一
    手法偽造甲○○印鑑卡後持交該銀行承辦人員，冒用甲○○名義，開立甲○○名
    義之活期儲蓄存款帳戶（帳號：三○五○—0000000），足生損害於甲○
    ○、世華銀行。（五）再於同年九月至十一月間某日，乙○○在前開租用之房間
    內，以影印剪貼再加以影印方式，而偽造以甲○○名義在前開安泰銀行及世華銀
    行之提存款資料，足生損害於甲○○、安泰銀行、世華銀行。乙○○另行起意，
    於同年九月至十一月間某日，在前開租用之房間內，以影印剪貼再行影印之方式
    ，將自己所有原台北市古亭地政事務所（現為大安地政事務所）所核發之建物所
    有權狀上原所有人「乙○○」變更為「胡財義」（胡國誠之父親）、建物門牌台
    北市大安區○○○路○段三○八巷七號」變更為「台北市○○區○○路四段八五
    巷十三號」、住所亦為同上之變更、基地座落「台北市大安區○○○段重劃小段
    二六之二六地號」變更為「台北市文山區○○○段重劃小段五四之九六號」、建
    號「四四六二○號」變更為「一四三四○號」，而偽造胡財義名義之建築改良物
    所有權狀，足以生損害於地政機關對於地政管理之正確性及胡財義之權益。嗣於
    八十七年十二月間（起訴書誤為八十七年十一月間），鍾彩美因乙○○遲未繳交
    八十七年十月份至十二月份之房租共計一萬零八百元，發現有異，打開房門發現
    早已無人居住，經通知甲○○後始知上情，而報警處理，經警搜索該處，扣得該
    經變造之甲○○身分證正本一張、其所有偽造之胡財義名義之建築改良物所有權
    狀影本一紙、甲○○之戶籍謄本二份（起訴書誤為三張）、偽造金匯富公司之薪
    資證明一張、偽造及供偽造之銀行存摺影本二份計十七張、台灣大哥大行動電話
    服務申請書一紙。
二、案經甲○○、鍾彩美訴請台北市政府警察局文山第二分局報告台灣台北地方法院
    檢察署檢察官提起公訴。
    理  由
一、訊據被告乙○○固承認並未於彩盟公司任職，而持偽造之彩盟公司之員工在職證
    明及各類所得薪資扣繳暨免扣繳憑單，向中興銀行辦理信用貸款，共貸得三十萬
    元，惟否認有右揭偽造文書、詐欺等犯行，辯稱伊曾交付身份證、土地謄本、銀
    行存摺影本及二萬五千元予一陳姓男子，請其代為辦理信用貸款，由該名男子彙
    整資料，包含彩盟公司之員工在職證明及各類所得薪資扣繳暨免扣繳憑單，交予
    伊向中興銀行辦理，至於租屋、向台灣大哥大申請行動電話、向安泰銀行及世華
    銀行開立帳戶、偽造金匯富企業有限公司薪資證明、偽造建築改良物所有權狀等
    ，應係他人所為云云。惟查，向鍾彩美租屋者，係被告無訛，業經證人鍾彩美於
    本院審理中當庭指證甚詳，而甲○○並未租屋，且未於上開時地申領戶籍謄本，
    亦未至安泰銀行、世華銀行開戶，及曾遺失身分證等情，亦經證人胡國誠證述明
    確，復有安泰銀行八十八年八月五日（八八）安景字第八一一號函暨所檢送之身
    分證及印鑑卡影本、台北市信義區戶政事務所八十八年十二月二十二日北市信戶
    字第八八六一七八八○○○號函檢附戶籍謄本申請書影本乙紙以及世華銀行八十
    八年七月三十一日（八八、七、三一）世亭發字第○四八號函暨所檢送之身分證
    及印鑑卡影本附卷可稽，並有扣案如事實欄所載之變造身分證等物為憑。次查：
    （一）被告於偵查中寄予檢察官之親筆信函及扣得以乙○○名義傳真予中興銀行
          放款科之紙條，係被告親書，已為被告自承在案（八十八年十二月十三日
          審判筆錄參照），而證人鍾彩美於八十八年十二月三十一日提出被告租屋
          時，冒甲○○之名義，所親書之紙條，經本院以肉眼觀察，上開三份文件
          ，顯為同一人書寫之字跡，由此益證向證人鍾彩美租屋者，確為被告無疑
          。而被告冒胡國誠名義租屋共積欠租金一萬零八百元乙情，亦據證人鍾彩
          美證述在卷。
    （二）被告以換貼自己照片之方式，變造甲○○名義、八十二年七月二十六日補
          發之國民身份證，經內政部警政署刑事警察局鑑定，依該局八十九年三月
          二十四日刑鑑字第三六九八八號鑑驗通知書，鑑驗情形為：「甲○○身份
          證上之螢光暗記、浮水印、紙張上彩絲等均與標準身份證樣張相符，該身
          份證係屬真品，惟該身份證黏貼處（含膠膜）四周有切割、破壞痕跡，且
          相片背面流水號亦有破壞痕跡，故該身份證有換貼相片變造之虞。」且另
          經本院向台北市中山區戶政事務所函查甲○○之身分證補發情形，依該所
          北市中戶二字第八九六○一○五二○○號函表示，「經查甲○○先生…未
          曾於八十七年九月二十一日申請補發國民身份證．．。」且經證人甲○○
          證述屬實（八十九年四月二十八日審判筆錄參照），上開變造之甲○○國
          民身份證正本及經偽造之甲○○身分證影本，經本院以肉眼觀察，其上所
          貼相片上之人與被告應係同一人，足證被告有偽造特種文書之犯行。
    （三）扣得之台灣大哥大行動電話服務申請書之客戶簽章欄上，偽簽之甲○○署
          押下有「劉育」二字，再劃二橫線槓掉，顯係被告先誤簽自己姓名，旋改
          以偽造甲○○之署押，且經本院將此申請書之署押與前開被告親書之文件
          ，相互比較觀察，兩者顯為同一人書寫之字跡，益證被告確實冒用甲○○
          名義，於申請書上偽造甲○○之署押，向台灣大哥大申請行動電話一支（
          門號：0000000000）。而該行動電話門號積欠台灣大哥大公司
          計三千七百五十元，亦有銷號函扣案為證。
    （四）經本院函調以甲○○名義在安泰銀行、世華銀行開立活儲帳戶資料，該開
          戶資料上之筆跡，確本院比對結果，確係被告之筆跡無誤，而被告亦持有
          該存摺資料，供影印剪貼再行影印等資料共十七紙，併金匯富公司薪資證
          明一紙亦在該被告冒甲○○名義所租得之房間內查扣得，當係被告所偽造
          ，至為明確。
    （五）經本院勘驗偽造尚未完成之胡財義名義之土地所有權狀，發現在該經黏貼
          之胡財義姓名底下，有被告之姓名，且黏貼之字跡，顯與被告親書之字跡
          相同，且租屋者係被告，已如前述，而該偽造之建築改良物係於該房間內
          所查扣得，被告有偽造胡財義名義之建築改良物所有權狀之行為，灼然俱
          見。
    綜上所述，被告所辯不足採信，被告偽造公文書、偽造私文書並提出行使、詐欺
    得利等犯行，堪以認定。
二、被告偽刻彩盟公司及負責人江松溪之印章而偽造彩盟公司之員工在職證明及各類
    所得薪資扣繳暨免扣繳憑單，並持向中興銀行辦理信用貸款，自足生損害於彩盟
    公司、江松溪及中興銀行，核其所為係犯刑法第二百十六條、第二百十條之行使
    偽造私文書罪；偽刻印章、偽造印文之行為為偽造文書之部分行為，偽造文書之
    行為為行使行為所吸收，均不另論罰。被告換貼自己照片於胡國誠之身分證上，
    而持向鍾彩美租屋，自足生損害於甲○○、鍾彩美及戶政管理之正確性，因而獲
    得免付租金之不法利益，核其所為，係犯刑法二百十六條、第二百十二條之行使
    變造特種文書罪及刑法第三百三十九條第二項之詐欺得利罪；變造特種文書之行
    為，為行使行為所吸收，不另論罰。被告偽簽甲○○之署名而偽造行動電話申請
    書向台灣大哥大公司申請行動電話門號，自足生損害於胡國誠、台灣大哥大公司
    ，並因而獲取免付通話費之不法利益，所為係犯刑法第二百十六條、第二百十條
    之行使偽造私文書罪、第三百三十九條第二項之詐欺得利罪，偽造署押之行為為
    偽造文書之部分行為，偽造文書之行為為行使行為所吸收，均不另論罰。被告偽
    造甲○○之身分證、印章、印文，而偽造印鑑卡，並分別持向安泰銀行、世華銀
    行開立活儲帳戶之行為，自足生損害於甲○○、安泰銀行、世華銀行，所為係犯
    刑法第二百十六條、第二百十二條之行使偽造特種文書罪及第二百十六條、二百
    十條之行使偽造私文書罪；偽造印文、署押之行為為偽造文書之部分行為，偽造
    文書之行為為行使行為所吸收，均不另論罰。被告持該偽刻之印章蓋用於戶籍謄
    本申請書，持向台北市信義區戶政事務所申請戶籍謄本之行為，自足生損害於甲
    ○○及戶籍管理之正確性，所為係犯刑法第二百十六條之行使偽造私文書罪；偽
    造印文之行為為偽造文書之部分行為，偽造文書之行為為行使行為所吸收，均不
    另論罰。被告偽刻金匯富公司及負責人李曉農之印章而偽造薪資證明之行為，偽
    造提存款資料之行為，自分別足生損害於金匯富公司、李曉農、甲○○、安泰銀
    行、世華銀行，本應論以刑法第二百十條之偽造文書罪，惟因與上開偽造私文書
    之行為，時間緊接，觸犯構成要件相同之罪名，有連續犯關係，為行使行為所吸
    收，茲不另論罰。被告先後多次行使偽造私文書、詐欺得利之行為，均時間緊接
    ，且各觸犯構成要件相同之罪名，顯均係基於概括之犯意而為之，應依連續犯規
    定，各以一罪論，並加重其刑。被告所犯上開行使偽造、變造特種文書罪、行使
    偽造私文書罪與詐欺得利間有牽連關係，應從一重依刑法第二百十六條、第二百
    十條之連續行使偽造私文書罪處斷。另被告偽造胡財義名義之建築改良物所有權
    狀之行為，自足生損害於胡財義及地政機關對地政管理之正確性，所為係犯刑法
    第二百十一條之偽造公文書罪（公訴人對於被告偽造公文書部分，於起訴書雖漏
    載起訴法條，為已於起訴事實欄載明該犯罪事實，本院自應予以審理）。被告所
    犯連續行使偽造私文書及偽造公文書二罪之間，犯意個別，行為互殊，應予分論
    並罰。爰審酌被告犯罪之動機、目的、手段、方法，所得利益，偽造並行使偽造
    私文書之次數眾多，犯罪所生之危害甚鉅，及犯罪後猶飾詞卸責，毫無悔意等一
    切情狀，茲量處如主文之刑，並定其應執行刑。如附表編號一所示，被告偽造之
    彩盟公司、江松溪、胡國誠、金匯富企業有限公司、李曉農印章各一顆，雖未扣
    案，但不能證明已滅失，而附表編號二所示卷附彩盟股份有限公司員工在職證明
    書上「彩盟股份有限公司」、「江松溪」之印文各一枚，則係偽造之印文，均依
    刑法二百十九條之規定宣告沒收。另附表編號三、四、五所示偽造之胡國誠印文
    及署押，亦均依刑法第二百十九條之規定宣告沒收。附表編號六所示扣案之甲○
    ○國民身份證上之被告照片一張，附表編號七所示之金匯富公司薪資證明一張，
    均係供犯罪所用之物，附表編號八所示之存摺二份共十七張，為供犯罪所用之物
    或係因犯罪所得之物，附表編號九所示之行動電話服務申請書一紙，附表編號十
    所示之在職證明及扣繳憑單各一張，均係供犯罪所用之物，附表編號十一所示之
    建築改良物所有權狀影本一紙，則係因犯罪所得之物，且前開附表編號六、七、
    八、九、十、十一所示之物，均屬被告所有，皆併予宣告沒收。
三、公訴人雖未就被告被告如事實欄所示偽刻印章、偽造署押之行為，偽造彩盟公司
    在職證明、各類所得薪資扣繳暨免扣繳憑單各一紙，並持向中興銀行辦理信用貸
    款，偽造胡國誠之身分證一張，偽造並行使戶籍謄本申請書一紙，偽造存摺資料
    等部分起訴，惟此部分與公訴人起訴部分有連續犯、牽連犯或吸收之關係，為裁
    判上一罪，本院自得併予審理。又公訴人認被告有偽造胡財義名義之土地所有權
    狀一紙之行為，但依卷內扣案之該紙經剪貼之土地所有權狀影本，其剪貼痕跡明
    顯可加辨識，並無扣得任何如扣案之建築改良物所有權狀般經剪貼完成後再行影
    印之影本，顯然其僅止於未遂之階段，但刑法第二百十一條偽造公文書罪，並無
    處罰未遂犯之規定，本應為無罪之諭知，但公訴人認為此部分與偽造建築改良物
    所有權狀部分有單純一罪之關係，茲不另為無罪之諭知，附此敘明。
據上論斷，應依刑事訴訟法第二百九十九條第一項前段，刑法第二百十六條、第二百
十條、第二百十二條、第三百三十九條第二項、第二百十一條、第五十六條、第五十
五條、第五十一條第五款、第三十八條第一項第二款、第三款、第二百十九條，罰金
罰緩提高標準條例第一條前段，判決如主文。
本案經檢察官周治正到庭執行職務
中      華      民      國      八十九      年      五      月   十二   日
                                      臺灣臺北地方法院刑事第四庭
                                          法  官  侯水深
右正本證明與原本無異。
如不服本判決，應於判決送達後十日內向本院提出上訴狀 (應附繕本) ，上訴於
臺灣高等法院。
                                          書記官    陳彥蕖
中      華      民      國      八十九      年      五      月   十五   日
附表
編號一、偽刻之彩盟股份有限公司、江松溪、甲○○、金匯富企業有限公司、李曉農
        印章各一枚。
編號二、卷附彩盟股份有限公司員工在職證明書上「彩盟股份有限公司」、「江松溪
」之印文各一枚。
編號三、世華銀行印鑑卡上偽造之「甲○○」印文及署押各一枚。
編號四、安泰銀行印鑑卡上偽造之「甲○○」印文三枚及署押一枚。
編號五、卷附戶籍謄本申請書上偽造之「甲○○」印文一枚。
編號六、甲○○八十二年六月二十七日補發之國民身份證上供變造之被告照片一張。
編號七、偽造金匯富公司之薪資證明一張。
編號八、偽造或供偽造之甲○○名義之世華聯合商業銀行古亭分行及安泰商業銀行景
        美分行存摺二份共十七張。
編號九、台灣大哥大股份有限公司行動電話服務申請書一紙。
編號十、彩盟股份有限公司之員工在職證明及各類所得薪資扣繳暨免扣繳憑單各一張
        。
編號十一、偽造之胡財義名義之建築改良物所有權狀一紙。
刑法第二百十六條
行使第二百十條至第二百十五條之文書者，依偽造、變造文書或登載不實事項或使登
載不實事項之規定處斷。
刑法第二百十條
偽造、變造私文書，足以生損害於公眾或他人者，處五年以下有期徒刑。
刑法第二百十一條
偽造、變造公文書，足以生損害於公眾或他人者，處一年以上七年以下有期徒刑。
刑法第二百十二條
偽造、變造護照、旅券、免許證、特許證及關於品行、能力、服務或其他相類之證書
、介紹書，足以生損害於公眾或他人者，處一年以下有期徒刑，拘役或三百元以下罰
金。
刑法第三百三十九條
意圖為自己或第三人不法之所有，以詐術使人將本人或第三人之物交付者，處五年以
下有期徒刑、拘役或科或併科一千元以下罰金。
以前項方法得財產上不法之利益或使第三人得之者亦同。


司法院資訊處製作；財團法人民間司法改革基金會備份。
